臺灣高等法院刑事判決　　　　　　　　96年度上易字第1994號
上　訴　人　臺灣臺北地方法院檢察署檢察官
被　　　告　乙○○原名劉美容
上列上訴人因被告詐欺案件，不服臺灣臺北地方法院96年度易字
第12 28號，中華民國96年7月12日第一審判決（起訴案號：臺灣
臺北地方法院檢察署95年度偵字第17378 號），提起上訴，本院
判決如下：
    主  文
上訴駁回。
    理  由
一、公訴意旨略以：被告乙○○明知依一般社會生活之通常經驗
    ，本可預見將帳戶提供不相識之人，可能幫助犯罪集團作為
    不法取得他人款項之用；竟不違其本意，而基於幫助詐欺之
    不確定故意，於不詳時間、地點，將其所有於民國九十四年
    八月三日開戶之華南商業銀行（下稱華南銀行）中壢分行帳
    號000000000000號帳戶，以不詳代價售與他人
    ，而幫助該詐騙集團為詐欺行為。俟詐騙集團成員取得其帳
    戶後，即基於不法所有之意圖，於九十五年三月七日下午八
    時十五分，該詐騙集團成員中真實姓名、年籍不詳之成年女
    子，於雅虎國際資訊股份有限公司（下稱雅虎公司）網路即
    時通中，向告訴人甲○○佯稱經濟困頓，央求甲○○向該名
    女子購物，甲○○不疑有他，遂於同年月二十七日上午九時
    五分，在臺北市華南銀行中華路分行匯款新臺幣（下同）二
    萬六千元至乙○○之前開帳戶，惟迄於同年六月十一日仍未
    收到訂購之物，甲○○至此始發現受騙，而報警尋線查獲，
    因認被告乙○○涉犯刑法第三十條第一項、第三百三十九條
    第一項之幫助詐欺取財罪嫌等語。
二、按犯罪事實應依證據認定之，無證據不得認定其犯罪事實。
    又不能證明被告犯罪者，應諭知無罪之判決，刑事訴訟法第
    一百五十四條第二項、第三百零一條第一項分別定有明文。
    再按，事實之認定，應憑證據，如未能發現相當證據，或證
    據不足以證明，自不能以推測或擬制之方法，為裁判基礎；
    且認定不利於被告之事實須依積極證據，苟積極證據不足為
    不利於被告事實之認定時，即應為有利於被告之認定；另認
    定犯罪事實所憑之證據，雖不以直接證據為限，間接證據亦
    包括在內，然無論直接證據或間接證據，其為訴訟上之證明
    ，須於通常一般之人均不致有所懷疑，而得確信其為真實之
    程度者，始得據之為有罪之認定，倘其證明尚未達到此一程
    度，而有合理之懷疑存在，無從使事實審法院得有罪之確信
    時，即應由法院為諭知被告無罪之判決（最高法院四十年臺
    上字第八六號、三十年上字第八一六號、七十六年臺上字第
    四九八六號判例參照）。
三、本件公訴人認被告乙○○涉犯幫助詐欺罪嫌，無非以被告之
    供述、告訴人甲○○之指訴、華南銀行中壢分行九十五年六
    月二十六日（九五）華壢存字第二八三號函檢送00000
    0000000號帳戶開戶基本資料及存款往來明細表一份
    （臺灣板橋地方法院檢察署九十五年度偵字第一七五七七號
    卷【下稱板橋地檢署偵查卷】第十三頁至第十六頁參照）、
    九十六年三月十九日（九六）華壢存字第一０五號函檢送0
    00000000000號帳戶交易明細資料一份（臺灣臺
    北地方法院檢察署九十五年度偵字第一七三七八號卷【下稱
    臺北地檢署偵查卷】第十九頁至第三十頁參照）、華南銀行
    全行通收存款憑條一紙（板橋地檢署偵查卷第十二頁參照）
    及被告所有之上開帳戶存款存摺內頁影本一份（板橋地檢署
    偵查卷第十七、十八頁參照）資為論據。
四、被告乙○○於原審及本院審理時，固承認其有於九十四年八
    月三日前往華南銀行中壢分行開立00000000000
    0號帳戶之事實，惟否認有何幫助詐欺之犯行，辯稱：我是
    愛金企業有限公司（下稱愛金公司）之股東，愛金公司是從
    事廢銅買賣之生意，主要的交易對象是大陸的廠商，但是目
    前兩岸間不能通匯，所以我們與大陸廠商簽約時，必須提供
    一個帳戶讓大陸廠商可以將貨款匯入，系爭帳戶即是供給江
    蘇無錫金濤銅業有限公司（下稱金濤公司）匯入貨款，我們
    的立場只需金濤公司匯入應匯之貨款，愛金公司即出貨，我
    不知道金濤公司要以何人之名義匯入款項，而我已經將告訴
    人所匯入之款項還給告訴人了等語，並於原審審理時提出和
    解書一紙，證明其返還告訴人款項之事實。
五、經查：
  (一)被告確實有於九十四年八月三日前往華南銀行中壢分行開立
    000000000000號帳戶乙節，為被告所是認，並
    有上開華南銀行中壢分行函檢送開戶基本資料、存款往來明
    細表以及上開帳戶存款存摺內頁等件在卷可證。
  (二)告訴人確實有於九十五年三月七日下午八時十五分，遭真實
    姓名、年籍不詳之成年女子，於雅虎公司網路即時通中，佯
    稱：其經濟困頓云云，而要求告訴人購物，致告訴人不疑有
    他，於同年月二十七日上午九時五分，前往華南銀行中華路
    分行匯款二萬六千元至被告前開帳戶，惟迄同年六月十一日
    仍未收到訂購之物，始知受騙，而報警處理之事實，為被告
    所不爭執，且據告訴人於警詢及檢察官偵查中指訴綦詳（板
    橋地檢署偵查卷第八、九頁及臺北地檢署偵查卷第四、九頁
    參照），並有上開華南銀行全行通收存款憑條一紙在卷可稽
    。
  (三)惟查，證人許美鈴於原審九十六年六月二十一日審理時證稱
    ：我是愛金公司之負責人，被告為愛金公司之暗股股東，也
    是公司的業務經理，愛金公司之主要營業項目為銅粉及銅板
    之進出口買賣，被告乃負責公司出口及外匯事宜，大陸的金
    濤公司為愛金公司於大陸地區之主要客戶之一，金濤公司會
    將貨款匯入被告設於華南銀行中壢分行之帳戶內，被告於愛
    金公司每星期開會時，會將系爭帳戶之存摺拿出來與公司會
    計楊桂筑對帳，而系爭帳戶之存摺、印章等物都固定置放在
    公司的抽屜內，由被告及會計楊桂筑使用，至目前為止，系
    爭帳戶之存摺及印章等物從未遺失過，仍置放在公司內等語
    屬實，並當庭提出系爭帳戶之存摺正本為證（原審九十六年
    六月二十一日審判筆錄參照）。且由上開帳戶之交易明細表
    內容觀之，可知系爭帳戶於存款金額累計至相當之程度，即
    將金額整筆轉帳予愛金公司之會計楊桂筑之情形，有上開帳
    戶交易明細表在卷可證。證人許美玲所證述之內容與系爭帳
    戶之交易情形互核相符，足見被告所有之上開帳戶存摺、印
    章等物，確實係供愛金公司使用，並無交付詐欺集團人員使
    用之情形，被告所為上開辯解，應屬真實，堪予採信。
  (四)從而，被告並未將其所開立之上開帳戶之存摺、印章等物，
    交付予愛金公司以外之他人使用，且從未遺失之情形，顯見
    被告應無將系爭帳戶之存摺、印章等物交付予詐欺集團成員
    使用以幫助之幫助詐欺犯行甚明。
六、綜此，本件並無積極證據足證被告有將系爭帳戶之存摺、印
    章等物交付予詐欺集團成員使用以幫助之行為，此外，復查
    無其他積極證據足證被告有何幫助詐欺之犯行，揆諸前開說
    明，既不能證明被告犯罪，原審因之為被告無罪之諭知，核
    無不合。
七、檢察官上訴意旨雖以：本件被害人甲○○遭詐欺匯款的時間
    為95年3月7日，而報案時間為95年6 月11日，有被害人筆錄
    、桃園縣政府警察局中壢分局詐騙帳戶通報警示、詐騙段話
    斷話案件報告表在卷足憑。又被告乙○○之華南銀行帳戶因
    疑似警示戶而遭禁止使用的時間，係95年4 月14日以後，有
    財團法人金融聯合徵信中心之通報案件記錄資訊在卷。核對
    被告乙○○之帳戶往來資料，自被害人匯款後至95年4月14
    日止，僅有一筆4000元存入款項，與案發前進出頻繁的情況
    迥異，已屬有疑。是否能以該帳戶先前有正常交易，即遽認
    被告未將帳戶之存摺、印章交與詐欺集團成員使用，恐有疑
    問。況且，被害人甲○○是親臨銀行櫃臺，將被告之帳戶、
    姓名書寫於存款憑條，而存入金額，並無誤寫、或錯誤轉帳
    之情形。詐欺集團成員清楚告知被害人應付款之帳戶，而該
    帳戶確為被告所有，因此被告有幫助詐欺之犯行，洵堪認定
    。求為撤銷原判決，另為適當之判決云云，惟查：
  (一)被害人甲○○遭詐欺匯款之時間係九十五年三月二十七日，
    迄九十五年四月十四日被告前開帳戶遭列警示戶禁止使用之
    時間，相差逾半個月，未見被告前來提款，或以跨行提款之
    方式提領前開款項，顯與一般詐欺集團借用他人之銀行帳戶
    ，每每於被害人匯款後迅速將匯入之款項提領一空之情狀有
    間，而被告前開帳戶係供其與證人許美鈴投資之事業愛金公
    司使用一情，業據證人即愛金公司負責人許美鈴於原審審理
    結證明白，並提存摺原本供原審法院檢視無訛，已如前述，
    再參諸該帳戶之往來明細，有數名匯款人有多次匯款之紀錄
    ，且累積至相當金額後，有多次匯至「楊桂筑」、「資銅企
    業」之他行庫之帳戶內或被告本人以「劉美容」之名義自行
    存入多筆款項之情事，此有華南商業銀行中壢分行九十六年
    三月十九日（九六）華壢存字第一０五號函附之前開帳戶往
    來明細一份在卷可稽（見偵卷第二十至三十頁），顯見被告
    前開帳戶係供愛金公司與大陸廠商通匯使用，應非子虛。
  (二)至檢察官認被告之前開帳戶於被害人甲○○匯入款項後九十
    五年四月十四日被列警示戶之半個多月間僅有一筆四千元之
    匯款匯入，與前交易往來頻繁之情不符，用以推論被告確有
    將帳戶提詐欺集團使用云云，然該帳戶在被害人甲○○匯入
    款項後迄九十五年四月十四日華南銀行營運管理部始因桃園
    縣警察局大溪分局通報列為警示戶，此有財團法人金融聯合
    徵信中心通報案件紀錄資訊一份在卷可參（見偵卷第二十三
    頁），苟該帳戶確提供詐欺集團使用，在未被列為警示戶前
    ，詐欺集團根本無從得知悉該帳戶有何異常之處，依理應會
    繼續供被害人匯入款項之用，惟如前之往來明細，卻未見及
    如是之情，詐欺集團何以突然不繼續使用，顯與常理有悖。
    是檢察官以九十五年三月二十七日被害人甲○○匯款後，僅
    見一筆四千元之匯款，用以推論該帳戶有供詐欺集團使用之
    情事，實乏邏緝上之必然。況且被告辯稱國際銅價價格波動
    很大，我們報價，也沒有人敢買，所以九十五年三月二十七
    日後至九十五年四月十四日被列警示戶止，沒有交易紀錄等
    語，並提出台灣區電線電纜工業同業公會九十五年二／三月
    會訊內表列之倫敦銅價走勢圖及每日行情表，確見國際銅價
    自九十四年五月起開始大幅上漲，迄九十五年二月底止，已
    達每公噸美金四千八百三十餘元之譜，另本院依職權從台灣
    區電線電纜工業同業公會全球資訊網（電線電纜產業資訊網
    ）網站下載該公會九十五年四月、九十五年五月會訊所附九
    十五年三月、四月之倫敦銅價每日行情表，亦見九十五年三
    月二十七日起至九十五年四月十四日止，每公噸銅價自五千
    三百多美元漲至六千二百多美元，漲幅逾十五％，是被告辯
    稱因國際銅價漲幅過大至沒有交易，故該帳戶自九十五年三
    月二十七日以後交易僅有一筆匯入紀錄等語，應非虛偽，可
    堪採信。是檢察官以被告前開帳戶自九十五年三月二十七日
    後僅有一筆匯入紀錄，遽以推論被告有提供帳戶供詐欺集團
    使用，似嫌率斷。
八、綜上所述，原審判決本於經驗及論理法則，以被告所為，不
    能證明犯罪，因而諭知無罪之判決，於法並無違誤，公訴人
    上訴意旨仍執陳詞指摘原判決不當，難認有理由，應予駁回
    。
據上論斷，應依刑事訴訟法第三百六十八條，判決如主文。
本案經檢察官張金塗到庭執行職務。
中　　華　　民　　國　　96　　年　　10　　月　　12　　日
       　　　　　 刑事第十五庭審判長法　官  吳昭瑩
                                    法　官  李正紀
                                    法　官  李釱任
以上正本證明與原本無異。
不得上訴。
                                    書記官  洪秋帆
中　　華　　民　　國　　96　　年　　10　　月　　15　　日
